【裁判字號】    98,訴,1481
【裁判日期】    990325
【裁判案由】    確認債權關係不存在等
【裁判全文】
臺灣臺南地方法院民事判決              98年度訴字第1481號
原      告  乙○○
訴訟代理人  林樹根律師
            洪茂松律師
            邱麗妃律師
被      告  甲○○
訴訟代理人  林怡靖律師
            李宗貴律師
            郭宗塘律師
上列當事人間請求塗銷抵押權登記等事件，經本院於民國99年3
月11日言詞辯論終結，判決如下：
    主   文
本院九十八年度執字第二三八四六號強制執行事件所為之強制執
行程序應予撤銷。
被告應將就坐落臺南縣永康市○○段四一五三之八地號土地、所
有權應有部分一百分之六十三、臺南縣永康市○○段四一五三之
十地號土地、所有權全部、臺南縣永康市○○段四一五三之三一
地號土地，所有權應有部分一百分之六十三，於民國九十六年六
月一日以台南縣永康地政事務所永一字第八四八六０號收件，設
定共同擔保債權總金額最高限額新臺幣捌佰萬元之抵押權登記予
以塗銷。
訴訟費用新臺幣參萬零柒佰元由被告負擔。
    事實及理由
一、原告起訴主張：
(一)被告於民國98年4月2日以鈞院97年度司拍字第1566號民事裁
    定為執行名義，向鈞院民事執行處聲請強制執行，請求執行
    債權金額為本金300萬元，及自96年6月1日起至96年12月1日
    止，按月息2分計算之利息，暨自96年12月2日起，按月息2
    分計算之遲延利息、按日息1釐計算之違約金。經鈞院民事
    執行處以98年度執字【原告準備書(二)狀誤植為司執字，應予
    更正】第23846號受理後，業已就原告名下坐落台南縣永康
    市○○段4153-8、4153-10、4153-31地號土地（下稱系爭3
    筆土地）實施查封，並訂於98年12月15日上午10時30分實施
    第1次公開拍賣。
(二)惟原告並未提供系爭3筆土地予被告設定最高限額800萬元抵
    押權，亦未於96年6月1日向被告借得300萬元，被告並未交
    付借款300萬元予原告。被告於民事聲請裁定拍賣抵押物狀
    所提出之抵押權設定契約及金錢借貸契約書，並非原告所簽
    立，原告否認其真正。故該「金錢借貸契約書」上所記載：
    借款本金300萬元，利息自%年6月1日起迄96年12月1日止，
    按月息2分計算，逾期後遲延利息按月息2分計算，違約金另
    按日息1釐計算加收之約定，對原告不生效力。因此，本件
    被告於聲請強制執行時所主張之債權並不存在，爰依強制執
    行法第14條第1項前段、第2項提起本訴。
(三)退萬步言之，就被告所提出「金錢借貸契約書」（原告否認
    其真正）之記載，亦與法律現定不合。經查：本件被告主張
    借款利息自96年6月1日起迄96年12月1日止，按「月息2分」
    （即月利率2%，年利率24%）計算，及遲延利息自96年12月2
    日起，按「月息2分」計算，兩者均超過民法第205條之最高
    利率限制。退萬步言之，縱鈞院審理結果，認被告有債權存
    在，則就「利息」及「遲延利息」兩項之金額，被告就超過
    週年利率20%部分，亦無請求權。再者，本件被告主張違約
    金自96年12月2日起，加收「按日息1釐」（即年利率36.5%
    ）計算，該項違約金之約定，顯屬過高。而近年來銀行之定
    期存款利息，年利率多僅為1%至2%左右，是縱鈞院審理結果
    ，認被告有債權存在，則就違約金之約定，顯屬過高，依民
    法第252條請求酌減至週年利率1%以下。
(四)關於以原告名義登記之系爭3筆土地，如何設定抵押權登記
    之經過，事後經原告向訴外人葉敏惠、葉明泰查證結果，謹
    分述如下：
  1.緣坐落台南縣永康市○○段4153-8地號（應有部分100分之
    63）、4153-10地號（100分之63）、4153-31地號（全部）
    ；及大灣段4159-14地號（全部）、4159-15地號（4分之1）
    ，其上建號51、門牌台南縣永康市○○路981號房屋（全部
    ）共6筆不動產，於94年6月間，登記於真正所有權人葉李秀
    之名義。嗣94年6月間，訴外人葉李秀徵得其女兒葉敏惠之
    友人即原告乙○○之同意，借用原告之名義，以買賣為原因
    ，由訴外人葉李秀辦理所有權移轉登記予原告名義，但土地
    5筆及建物1筆之所有權狀，仍由真正所有權人葉李秀保管。
  2.96年3月間，訴外人葉李秀發現前開6筆不動產之所有權狀遺
    失，欲申請補發所有權狀，原告乃配合出具國民身分證、印
    鑑章、印鑑證明等資料，以供訴外人葉李秀辦理所有權狀之
    補發，葉李秀則於96年4月2日辦理，有台南縣永康地政事務
    所96年4月2日永一字第50250號收件之土地登記申請書可稽
    ，又前開6筆不動產所有權狀於補發後亦由葉李秀保管。
  3.96年5月間，訴外人葉李秀有意將借用原告名義登記之前開6
    筆不動產，改登記為媳婦林雅萍之名義，要求原告配合出具
    辦理移轉所有權登記所需之印鑑章、印鑑證明及國民身分證
    。原告乃通知訴外人葉敏惠於96年5月30日前來拿取原告之
    國民身分證及印鑑章，並委託葉敏惠代為申請印鑑證明。據
    訴外人葉敏惠事後告知，其於96年5月30日當天即前往戶政
    事務所申請原告之印鑑證明3份後，並通知訴外人即其弟弟
    葉明泰前來取回，託其轉交母親葉李秀。訴外人葉明泰由訴
    外人葉敏惠處取得原告之國民身分證正本、印鑑章及印鑑證
    明3份，依原告當初交付印章及證件之真意，係為提供真正
    所有權人葉李秀辦理所有權移轉登記予第三人林雅萍。詎葉
    明泰取得原告之前開印章及證件，加上取得葉李秀所持有之
    前開6筆不動產之所有權狀後，竟未經原告之同意，擅自將
    原告出具之國民身分證、印鑑章、印鑑證明挪用，交付予第
    三人（非本件被告），辦理以原告名義為借款人，先後製作
    兩造間之抵押權設定契約書、土地登記申請書，並製作日期
    96年6月1日之「金錢借貸契約書」。
  5.97年底，原告陸續收到鈞院97年度司拍字第1566號拍賣抵押
    物事件之通知及民事裁定，始得知前開大灣段4153-8、4153
    -10、4153-31地號3筆土地，竟以原告為債務人，設定最高
    限額新台幣800萬元之抵押權登記予被告，及被告持原告為
    借款人名義之「金錢借貸契約書」，主張原告於96年6月1日
    向其借得300萬元，且本金、利息、違約金迄未清償，請求
    裁定拍賣抵押物之事實，乃向訴外人葉敏惠查證，經訴外人
    葉敏惠向訴外人葉明泰查問，始得知前開辦理系爭抵押權登
    記之經過。綜上，可知前開抵押權設定登記及所有權移轉登
    記，均未經原告之同意。
(五)就原告主張原告並未提供坐落台南縣永康市○○段4153 -8
    、4153-10、4153-31地號土地予被告設定最高限額800萬元
    抵押權，亦未於96年6月1日向被告借款300 萬元，被告並未
    交付借款300萬元予原告之事實，被告於99年2月2日答辯(一)
    狀陳稱：「訴外人葉明泰當初向被告借款，…」、「被告…
    借出新台幣250萬元予訴外人葉明泰，並要求葉明泰當場簽
    發250萬元本票1紙，作為借貸及借款交付之證明」等語，並
    於鈞院99年2月2日言詞辯論時陳稱：「（當初借貸金額為
    250萬元或是300萬元？）當初被告是交付250萬元給葉明泰
    」、「（借錢之人是本件原告或是葉明泰或是其他之人？）
    借錢之人為葉明泰，不是本件原告」等語，準此，被告就原
    告所主張：原告並未於96年6月1日向被告借得300萬元，被
    告亦未交付借款300萬元予原告之事實，業已自認（民事訴
    訟法第279條第1項參照）。由此足證，被告於97年12月9日
    向鈞院聲請裁定拍賣抵押物時所提出之「抵押權設定契約書
    」、「金錢借貸契約書」所載之內容，並非真正。從而，被
    告依據該「金錢借貸契約書」於鈞院98年度執字第23846號
    強制執行事件中，所主張就鈞院97年度司拍字第1566號民事
    裁定所示最高限額抵押權所擔保之本金300萬元，及自96 年
    6月1日起至96年12月1日止，按月息2分計算之利息，暨自96
    年12月2日起，按月息2分計算之遲延利息、按日息1釐計算
    之違約金之債權，並不存在，堪以認定。
(六)被告於前開答辯狀主張：「訴外人葉明泰當初向被告借款時
    ，…，告知被告系爭土地可設定抵押權予被告做為向被告借
    款之擔保」、「被告見訴外人葉明泰所有文件及物件皆齊備
    ，相信訴外人葉明泰之說詞，即原告已同意提供名下土地做
    為葉明泰向被告借款之擔保，…」云云，原告否認之。經查
    ，本件原告從未同意提供系爭土地設定抵押權登記，訴外人
    葉明泰並非系爭土地之權利人，未經原告之同意，即擅自以
    系爭土地設定抵押權登記，原告不予承認，且訴外人葉明泰
    竟以原告名義為抵押權登記之義務人兼債務人，顯係偽造原
    告名義之行為，系爭抵押權設定登記，應不發生效力。
(七)被告於前開答辯狀復主張：「原告乙○○既交付系爭土地所
    有權狀、印鑑、印鑑證明予訴外人葉明泰，即應對葉明泰持
    系爭土地做為擔保向被告借貸一事有所知悉且同意」云云，
    原告否認之。按最高法院70年台上字第657號判例意旨已闡
    示：「我國人民將自己印章交付他人，委託該他人辦理特定
    事項者，比比皆是，倘持有印章之該他人，除受託辦理之特
    定事項外，其他以本人名義所為之任何法律行為均須由本人
    負表見代理之授權人責任，未免過苛。原審徒憑上訴人曾將
    印章交付與呂某之事實，即認上訴人就保證契約之訂立應負
    表見代理之授權人責任，自屬率斷。」等語，況原告並未委
    託訴外人葉明泰辦理任何事項，且原告係將國民身分證、印
    鑑章交給訴外人葉敏惠，揆諸前揭最高法院判例意旨，尚不
    得僅憑訴外人葉明泰由訴外人葉敏惠取得原告名義之證件及
    印章，即認原告必已知悉且同意訴外人葉明泰所為之行為。
    準此，被告抗辯原告就訴外人葉明泰以系爭土地做為擔保向
    被告借貸之事實，已知悉且同意云云，並不足採取。又，退
    而言之，既然向被告借款之人係訴外人葉明泰，而非原告，
    則何以設定抵押權登記之「債務人」及金錢借貸契約書所載
    之「借款人」，均記載為原告名義？已與被告之說詞互相矛
    盾。就此，被告於鈞院99年2月2日言詞辯論時所辯稱：「（
    為何被告聲請拍賣抵押物時，所提出之借貸契約書記載債務
    人為乙○○？）當初設定抵押權時，被告並不清楚物上保證
    的關係，債權契約只是確認原告願提供名下房地為擔保」云
    云，殊與常理不合，不足採取，益徵系爭「抵押權設定契約
    書」及「金錢借貸契約書」，均未經原告同意甚明。
(八)被告於前開答辯狀另抗辯：「被告並因此善意信賴原告確有
    就訴外人葉明泰向被告借貸之債務負有保證責任之意思」云
    云，原告否認之。經查，被告於聲請裁定拍賣抵鉀物時所提
    出之「抵押權設定契約書」，係記載原告為義務人兼債務人
    ，並非記載原告為義務人、訴外人葉明泰為債務人；另被告
    所提出之「金錢借貸契約書」亦係記載原為借款人（即債務
    人），而非記載訴外人葉明泰為借款人、原告為保證人，易
    言之，就抵押權設定契約書及金錢借貸契約書之形式觀之，
    均係記載原告為債務人，並無原告為物上保證人或一般保證
    人之記載，因此，被告辯稱：原告有負保證責任之意思云云
    ，殊無根據，況且僅憑訴外人葉明泰取得原告名義之證件及
    印章，進而偽造原告名義之抵押權設定契約書及金錢借貸契
    約書之事實，並不足以認定原告就訴外人葉明泰之借款債務
    ，應負保證人之責任，即甚顯然。又依卷內金錢借貸契約書
    第一、二條記載：「乙方於民國96年6月1日將金錢新台幣
    300萬元，貸與甲方，甲方願依本約借用之。」、「本金錢
    借貸契約書成立之同時，乙方將前條金錢，如數交付甲方親
    收點訖無訛」，而立約日期為96 年6月1日。惟依被告於前
    開答辯狀主張：「…借出新台幣250萬元交付予訴外人葉明
    泰，並要求葉明泰當場簽發250萬元本票乙紙（發票日96年7
    月17日）」云云，關於借貸金額及交付日期，前後並不一致
    ，不無疑義。
(九)並聲明：1.鈞院98年度執字第23846號強制執行事件所為之
    強制執行程序應予撤銷。2.被告應將坐落臺南縣永康市○○
    段4153-8地號土地所有權應有部分100分之63、大灣段4153-
    10地號土地所有權全部、大灣段4153-31地號土地所有權應
    有部分100分之63，於96年6月1日以臺南縣永康地政事務所
    永一字第84860號收件，共同擔保權利總金額最高限額800萬
    元之抵押權設定登記予以塗銷。
二、被告則以：
(一)訴外人葉明泰當初向被告借款時，提出系爭土地之所有權狀
    正本及原告之印鑑章、印鑑證明，告知被告系爭土地可設定
    抵押權予被告做為向被告借款之擔保。被告見訴外人葉明泰
    所有文件及物件皆備齊，相信訴外人葉明泰之說詞，即原告
    已同意提供名下土地做為葉明泰向被告借款之擔保，而被告
    就系爭土地設定最高限額抵押權後，旋即借出新台幣250萬
    元交付予訴外人葉明泰，並要求葉明泰當場簽發250萬元本
    票乙只，做為借貸及借款交付之證明。綜上，原告既交付系
    爭土地所有權狀、印鑑、印鑑證明予訴外人葉明泰，即應對
    葉明泰持系爭土地做為擔保向被告借貸一事有所知悉且同意
    ，被告並因此善意信賴原告確有就訴外人葉明泰向被告借貸
    之債務負有保證責任之意思。而今訴外人葉明泰屆期無法清
    償積欠被告之債務，被告實行本件抵押權拍賣系爭土地於法
    應無不合。原告既有擔任「人頭」之自知，卻仍以此理由主
    張被告無權就系爭抵押物執行取償，實已違反民法第148條
    權利濫用禁止之規定，已違背誠信原則。
(二)本件原告所提之訴訟欠缺權利保護要件，並無訴之利益：
  1.原告一再主張其僅是訴外人葉李秀之「人頭」，並非系爭土
    地真正所有權人，而僅是登記名義人。若然，則本件被告依
    據鈞院97年度司拍字第1566號民事裁定聲請拍賣系爭抵押物
    ，原告並無任何權益受到侵害，其應無法提起債務人異議之
    訴。甚且，本件聲請強制執行之執行名義既為拍賣抵押物之
    裁定，執行效果及範圍僅就抵押物拍賣後所得價金取償，原
    告既非系爭抵押物真正所有權人，並未受任何侵害，縱拍賣
    結果不足清償抵押權所擔保之債權，針對不足額部分，債權
    人仍需另行取得執行名義始得對債務人其他財產執行，未能
    逕行取得債權憑證，此觀辦理強制執行事件應行注意事項第
    14項第三點之規定可明。
  2.基此，被告既不能依照上開拍賣抵押物之裁定對原告所有之
    真正財產取償，僅得就系爭抵押物執行拍賣後之價金取償，
    系爭抵押物既非原告所有，且被告迄今未亦對原告提出任何
    訴訟要求原告須清償借款或抵押物拍賣後不足額之部分，原
    告貿然提出本件訴訟實不具備「訴之利益」。
(三)並聲明：原告之訴駁回。
三、本院依民事訴訟法第271條之1規定準用第270條之1規定，整
    理並協議兩造簡化爭點結果，兩造不爭執事項及爭執要點如
    下：
(一)兩造不爭執事項：
  1.坐落臺南縣永康市○○段4153-8地號、地目：旱、面積119
    平方公尺、權利範圍100分之63；同段4153-10地號、地目：
    旱、面積71平方公尺、權利範圍全部；同段4153-3 1地號、
    地目：旱、面積63平方公尺、權利範圍100分之63土地為原
    告所有。
  2.依土地登記謄本之記載，系爭3筆土地於96年6月1日由原告
    為設定義務人設定存續期間自96年6月1日至101年6月1日、
    共同擔保金額新臺幣800萬元之最高限額抵押權（下稱系爭
    抵押權）登記予權利人之被告。
  3.被告於97年12月9日執抵押權設定契約書影本、他項權利證
    明書影本、金錢借貸契約書影本及土地登記謄本向本院聲請
    拍賣抵押物（即系爭3筆土地），經本院於98年1月13日以97
    年度司拍字第1566號裁定准予拍賣系爭3筆土地，該裁定並
    於98年2月20日確定。嗣被告於98年4月2日執本院97年度司
    拍字第1566號裁定及確定證明書為執行名義，向本院聲請拍
    賣系爭3筆土地，並經本院以98年度執字第23846號執行事件
    受理在案。
  4.依被告於97年12月9日聲請拍賣抵押物所提出96年6月1日金
    錢借貸契約書記載：「債務人乙○○（以下簡稱甲方），債
    權人甲○○（以下簡稱乙方），茲為金錢借貸事宜，雙方同
    意訂立本借貸契約，條件如左：第一條：乙方於民國玖陸年
    陸月壹日將金錢新台幣佰萬元整（下稱系爭債務），貸與
    甲方，甲方願依本約借用之。…第三條：本借款清償日期為
    民國玖陸年壹拾貳月壹日，屆期甲方應連同本息全部一次清
    償，不得藉故拖延短欠。第四條：本借貸約定利息，按月息
    貳分計算，甲方應於每月壹日向乙方支付，不得藉故拖延短
    欠。第五條：甲方如有遲延清償時，於逾期後遲延利息按貳
    分計算，違約金另按日壹釐計算加收，以為懲罰，甲方絕無
    異議。…」。
(二)兩造爭執要點：
  1.原告主張其未向被告借款300萬元，亦未提供系爭3筆土地設
    定抵押權予被告，是否有理由？
  2.原告主張本院98年度執字第23846號強制執行事件所為之強
    制執行程序應予撤銷；被告應塗銷系爭抵押權登記，是否有
    理由？
四、本院得心證之理由：
(一)按消費借貸，因金錢或其他代替物之交付，而生效力，民法
    第475條定有明文。查本件原告主張其與被告間並無借款債
    務，被告於97年12月9日聲請拍賣抵押物雖有提出96年6月1
    日金錢借貸契約書，惟原告並未向被告借款等語，為被告所
    不爭執，被告並稱:「(請被告說明當初借貸金額為250萬元
    或是300萬元？)當初被告是交付250萬元給葉明泰。」、「
    （借錢之人是本件原告或是葉明泰或是其他之人？）借錢之
    人為葉明泰，不是本件原告。」等語(見本院99年2月2日言
    詞辯論筆錄)，可見兩造間確實無金錢消費借貸關係存在，
    是原告主張其與被告間並無借款債務等語，自堪信為真實。
(二)原告另主張其未與被告簽立金錢借貸契約書，亦未同意提供
    系爭3筆土地予被告設定最高限額800萬元之抵押權等語，被
    告對原告未與其簽立金錢借貸契約書並無爭執，雖其辯稱訴
    外人葉明泰持系爭土地所有權狀正本、原告之印鑑章、印鑑
    證明向被告抵押借款，可見原告同意提供系爭土地做為葉明
    泰向被告借款之擔保云云，惟查:
  1.本件原告主張其未與被告簽立金錢借貸契約書，亦未同意以
    「債務人」之身分提供系爭3筆土地予被告設定最高限額800
    萬元之抵押權等語，為被告所不爭執，可見兩造就以本件原
    告為借款「債務人」就系爭土地設定最高限額800萬元抵押
    權乙節，並未達成意思表示合致，已難認系爭系爭土地設定
    之最高限額800萬元抵押權已有效成立。
  2.至於被告雖辯稱訴外人葉明泰持系爭土地所有權狀正本、原
    告之印鑑章、印鑑證明向被告抵押借款，可見原告同意提供
    系爭土地做為葉明泰向被告借款之擔保云云，縱然屬實，惟
    此亦僅是原告有無同意以「義務人」身分提供系爭土地做為
    葉明泰向被告借款之物上擔保，亦無解於原告從未同意以借
    款「債務人」之身分提供系爭3筆土地予被告設定最高限額
    800 萬元之抵押權之事實。
  3.綜上，原告既未曾與被告簽立金錢借貸契約書，亦從未同意
    以「債務人」之身分提供系爭3筆土地予被告設定最高限額
    800萬元之抵押權，是原告主張兩造間無金錢借貸契約及系
    爭抵押權設定契約關係，應堪採信。
(三)被告雖又辯稱本件原告提起本訴欠缺權利保護要件、有違誠
    信原則云云，然原告既主張系爭3筆土地之實際所有人為訴
    外人葉明秀，倘系爭3筆土地遭拍賣，原告仍須依契約關係
    履行其與訴外人葉明秀間之權利義務關係，原告提起本訴顯
    有權利保護必要，亦難認有違誠信原則，被告上開所辯，均
    不可採。
五、綜上，原告既未與被告簽立金錢借貸契約書，亦未曾以借款
    債務人身分提供系爭3筆土地予被告設定最高限額800萬元之
    抵押權，是原告主張被告不得執本院97年度司拍字第1566號
    裁定及確定證明書為執行名義，對原告強制執行行為，應屬
    有據。從而，原告依強制執行法第14條規定，請求撤銷本院
    98年度執字第23846號強制執行事件所為之執行行為，及請
    求被告塗銷系爭抵押權，為有理由，應予准許。
六、兩造其餘攻擊、防禦方法與舉證，與本件判決結果不生影響
    ，爰不一一論述，附此敘明。
七、按訴訟費用，由敗訴之當事人負擔；法院為終局判決時，應
    依職權為訴訟費用之裁判，民事訴訟法第78條、第87條第1
    項分別定有明文。經核本件訴訟費用額為30,700元，應由敗
    訴之被告負擔，爰依上開規定確定被告應負擔之訴訟費用如
    主文第3項所示。
八、結論：本件原告之訴為有理由，依民事訴訟法第78條、第87
    條第1項，判決如主文。
中    華    民    國    99    年    3     月    25    日
                  民事第二庭    法      官  翁金緞
以上正本證明與原本無異。
如對本判決上訴，須於判決送達後20日內向本院提出上訴狀。
中    華    民    國    99    年    3     月    25    日
                                書記官  彭建山

司法院資訊處製作；財團法人民間司法改革基金會備份。
